臺灣高等法院民事判決　　　　　　　　　99年度上字第1339號
上　訴　人　江文標
訴訟代理人　李建賢律師
　　　　　　陳鄭權律師
複 代理 人　劉彥良律師
被　上訴人　詹巧薇
上列當事人間請求履行契約事件，上訴人對於中華民國99年度11
月4日臺灣臺北地方法院99年度訴字第583號第一審判決提起上訴
，本院於100年5月3日言詞辯論終結，判決如下：
    主      文
上訴駁回。
第二審訴訟費用由上訴人負擔。
    事實及理由
一、被上訴人起訴主張：伊與上訴人係夫妻，上訴人先前因涉嫌
    對繼女即訴外人李宛縈進行性侵害，且於民國（下同）98年
    11月14日與訴外人張琇雯共同夜宿臺北縣林口鄉○○路○段2
    11巷109號別墅3樓內遭伊捉姦，嗣與伊進行協調，同意賠償
    新臺幣（下同）300萬元予伊，恐口說無憑，遂於98年11月2
    4日立具聲明書（下稱系爭聲明書）。詎料上訴人於98 年11
    月30日以後仍藉詞拒絕履行，甚且一再捏造系爭聲明書係伊
    所偽造，然經送法務部調查局進行筆跡鑑定，確認系爭聲明
    書聲明人欄「江文標」之簽名與上訴人之簽名筆跡確屬相同
    ，爰依系爭聲明書所載， 求為命上訴人應給付被上訴人300
    萬元，及自98年11月30日起至清償日止按年息百分之五計算
    利息之判決。
二、上訴人則以：被上訴人所提出之系爭聲明書所載並非真正，
    系爭聲明書聲明人欄「江文標」之簽名係被上訴人所偽造，
    被上訴人據此請求伊給付300 萬元，顯無理由。被上訴人曾
    假冒伊之名義向中國人壽保險股份有限公司（下稱中國人壽
    公司）、國華人壽保險股份有限公司（下稱國華人壽公司）
    等申請變更要保人、受益人，由卷附伊所提保險契約內容變
    更申請書可知被上訴人確實具有偽造伊簽名之能力，且法務
    部調查局雖鑑定結果認「98年11月24日聲明書」上「江文標
    」之簽名筆跡，與「94 年11月8日授權書」及皮膚科報表資
    料上「江文標」簽名筆跡之筆畫「特徵」相同，惟兩造為夫
    妻關係，被上訴人對伊簽名之書寫特徵已甚熟稔，且模仿他
    人筆跡，均刻意擷取真跡之特徵、形貌，故鑑定書雖認為筆
    畫「特徵」相同，但未必即可推定係出於「同一人」之筆跡
    。況由「94年11月8日授權書」、「98 年11月24日聲明書」
    、「94年10月25日承諾書」、中國人壽公司、國華人壽公司
    契約變更聲請書及被上訴人當庭書寫筆「江文標」姓名筆跡
    ，可知「94 年11月8日授權書」上「江文標」之簽名結構佈
    局係中間略偏右，而「98年11月24日聲明書」上「江文標」
    之簽名則是完全斜向左側，二者已有明顯之差異；而「98年
    11月24日聲明書」上「江文標」簽名之「江」字，與國華人
    壽公司保險契約變更申請書要保人、被保險人欄「江文標」
    簽名之「江」字筆劃特徵相同，但卻異於中國人壽公司另二
    紙契約變更申請書上要保人、被保險人欄內同為被上訴人書
    寫之「江文標」簽名之「江」字，申言之，同樣的「江」字
    ，被上訴人即有模仿伊簽名之書寫特徵。另被上訴人所書「
    98年11月24日聲明書」第一行之「文」與第三行、第六行「
    雯」字的「文」等字，及中國人壽公司契約變更申請書上要
    保人、被保險人欄「江文標」簽名之「文」字之筆劃特徵相
    同，但卻異於同為被上訴人所書寫，國華人壽公司契約變更
    申請書上「江文標」簽名之「文」字，同樣有模仿伊筆跡特
    徵的情形。而「94 年11月8日授權書」上「江文標」簽名之
    「標」字，其部首「木」之運筆及收筆上勾之筆力，與「98
    年11月24日聲明書」上「江文標」簽名之部首「木」，肉眼
    觀察即有不同，但「98年11月24日聲明書」上「江文標」簽
    名之「標」字部首「木」卻與被上訴人所書寫「94 年11月8
    日授權書」上的授權書的「權」字、第二行「權」字及「94
    年10月25日承諾書」第一行「標」字部首「木」之特徵相同
    。另「94 年11月8日授權書」上「江文標」簽名「標」字的
    「票」，與「98年11月24日聲明書」上「標」字的「票」態
    勢神韻即有明顯差異，且「94 年11月8日授權書」上「票」
    字的「示」筆順是為流暢，而「98年11月24日聲明書」之「
    票」的「示」筆順上似有停頓、不自然，且「示」的收筆，
    又適與被上訴人書寫個性習慣相同，此參被上訴人所書寫「
    94年11月8日授權書」上之「繁」、「委」及「98 年11月24
    日聲明書」上之「性」、「妻」、「案」、「一」、「生」
    、「心」、「念」、「賠」、「償」、「有」、「益」、「
    宜」、「理」、「及」、「生」、「子」、「意」、「恩」
    、「再」、「及」、「無」、「應」等字收筆之筆跡特徵相
    同。綜上，同樣「江文標」的簽名，被上訴人卻有不同之書
    寫形式，且與伊簽名書寫特徵多有相同之處，顯然其於刻意
    模仿伊筆跡簽名之同時，仍於不經意之情況下流露其自己筆
    跡之細微特徵，可供比對。是以，系爭聲明書之聲明人欄「
    江文標」之簽名應係被上訴人所偽造，從而上訴人並無給付
    300萬元予被上訴人之義務等語，資為抗辯。
三、原審判命上訴人應給付被上訴人300萬元，及自98年12月1日
    起至清償日止按年息百分之五計算之利息。而駁回被上訴人
    其餘請求。上訴人對於原判決不利部分聲明不服，提起上訴
    ，並上訴聲明：(一)原判決不利於上訴人部分廢棄。(二)上開廢
    棄部分，被上訴人在第一審之訴駁回。被上訴人對於受不利
    判決部分並未上訴，已告確定，而其於本院答辯聲明：上訴
    駁回。
四、兩造不爭執之事項：
    兩造係夫妻，上訴人曾以系爭聲明書聲明人欄「江文標」之
    簽名係被上訴人所偽造，被上訴人涉嫌行使偽造私文書罪嫌
    向臺灣臺北地方法院檢察署(下稱臺北地檢署)提出刑事告訴
    ，經該署檢察官偵查後，認被上訴人犯罪嫌疑不足，以99年
    度偵字第10925 號為不起訴處分，上訴人不服提出再議，經
    臺灣高等法院檢察署(下稱臺高檢)以99年度上聲議字第7217
    號發回續行偵查，有臺北地檢署檢察官99年度偵字第10925
    號不起訴處分書（見原審卷第32至34頁）及臺高檢通知書（
    見原審卷第57頁）等資料附卷足憑，復為兩造所不爭執，堪
    信為真實。
五、重要爭點及本院判斷之論據：
    被上訴人主張系爭聲明書為真正，伊得依系爭聲明書之內容
    ，請求上訴人給付300 萬元之賠償金等語，雖為上訴人所否
    認，並以前開情詞置辯，是本院應審酌之重要爭點厥為：系
    爭聲明書是否為真正？上訴人依系爭聲明書請求上訴人給付
    300萬元及法定遲延利息是否有據？茲分別論述如后：
(一)、按私文書經本人或其代理人簽名、蓋章或按指印或有法院或
    公證人之認證者，推定為真正，民事訴訟法第358條第1項定
    有明文。經查，系爭聲明書與上訴人親自書寫之94 年11月8
    日授權書、94年6月1日授權書及皮膚科報表等文件前經臺北
    地檢署送請法務部調查局鑑定，經該局以歸納分析、特徵比
    對之方法進行鑑定，因系爭聲明書上「江文標」與其他文件
    上「江文標」之簽名筆跡之結構佈局、態勢神韻相符，且有
    關起筆、收筆、筆力、筆速、連筆、筆序等筆劃細部特徵、
    書寫習慣相同，故認定其等筆跡筆劃特徵相符，有法務部調
    查局99年4月12日調科貳字第09900154750號鑑定書附卷可稽
    （見原審卷第36、37頁）。惟上訴人辯稱被上訴人曾假冒伊
    之名義向中國人壽公司、國華人壽公司等申請變更要保人、
    受益人，並聲請本院將保險公司之要保書、契約變更申請書
    等相關文件再送法務部調查局鑑定，本院乃將「98年11月24
    日聲明書(即系爭聲明書)原本一紙與江文標94年6月1日、94
    年11月8 日授權書原本各一紙、皮膚科報表原本三紙、中國
    人壽公司保險單號碼為Ｚ0000000000、Ｚ0000000000、000000
    00要保書及契約變更申請書三件、新光人壽保險股份有限公
    司(下稱新光人壽公司)保單號碼為APH01040要保書及契約變
    更申請書七件、國華人壽公司保單號碼為A0000000要保書及
    契約變更申請書二件」送請法務部調查局鑑定，經該局以歸
    納分析、特徵比對之方法進行鑑定，因系爭聲明書上「江文
    標」與其他文件上「江文標」簽名，暨系爭聲明書上「髮妻
    」與94 年6月1日、94年11月8日授權書上「髮妻」字樣，不
    但筆跡之結構佈局、態勢神韻相符，且有關起筆、收筆、筆
    力、筆速、連筆、筆序等筆劃細部特徵、書寫習慣相同，故
    認定其等筆跡筆劃特徵相符，有法務部調查局100年3月15日
    調科貳字第10000104840 號鑑定書附卷足憑（見本院卷第46
    至50頁）。堪認被上訴人主張系爭聲明書聲明人欄「江文標
    」之簽名確係上訴人親自簽署等情，並非無據。又法務部調
    查局之上開筆跡鑑定極為仔細，如何判斷亦說明甚詳，自無
    傳訊鑑定人章偉斌說明之必要，亦無再送刑事警察局為二次
    鑑定之必要。再者，上訴人縱曾於98年11月24日晚間與友人
    吳騏祥、李美芳在外喝酒聊天，既非徹夜不歸而共處一室，
    則其是否於當晚回其住處後再簽署系爭聲明書，豈是吳騏祥
    、李美芳所得知悉？是上訴人聲請傳訊吳騏祥、李美芳，即
    無必要。
(二)、上訴人雖以「94 年11月8日授權書」上「江文標」之簽名結
    構佈局係中間略偏右，而「98年11月24日聲明書」上「江文
    標」之簽名則是完全斜向左側，二者已有明顯之差異，且「
    98年11月24日聲明書」上「江文標」簽名之「江」字，與國
    華人壽公司保險契約變更申請書要保人、被保險人欄「江文
    標」簽名之「江」字筆劃特徵相同，但卻異於中國人壽公司
    另二紙契約變更申請書上要保人、被保險人欄內同為被上訴
    人書寫之「江文標」簽名之「江」字，而推論被上訴人有模
    仿上訴人簽名之能力等語。惟查，94 年11月8日授權書聲明
    人欄「江文標」之簽名係上訴人所親自簽署，業據本院97年
    度重上字第26號民事判決認定屬實（見原審卷第61頁反面）
    ，並經最高法院98年度台上字第1149號判決駁回上訴人之上
    訴確定（見原審卷第63頁），上訴人於本訴中再行否認94年
    11月8 日授權書授權人欄「江文標」簽名之真正，顯不可採
    。又本院送請法務部調查局鑑定之文件當中，雖被上訴人於
    台灣台北地方法院檢察署99 年度他字第891號偽造文書乙案
    偵訊時對於中國人壽公司98 年8月21日之保險契約內容變更
    申請書、新光人壽公司98 年8月18日之保險契約內容變更申
    請書及國華人壽公司98 年8月20日之保險契約內容變更申請
    書上之要保人及被保險人欄之「江文標」為其所書寫乙節，
    坦承在卷，堪信此三份文件上之「江文標」非上訴人所為，
    上開鑑定分析表有關B8B之國華人壽公司98年8月20日保險契
    約內容變更申請書及B7C之新光人壽公司98年8月18日保險契
    約內容變更申請書上「江文標」與其他文件上「江文標」之
    筆跡筆劃特徵相符之鑑定結果，應予剔除。惟除此之外，本
    院送請鑑定之文件尚有系爭聲明書與江文標94年6月1日、94
    年11月8 日授權書、皮膚科報表及中國人壽公司、新光人壽
    公司、國華人壽公司之其他文件，而此等文件經鑑定確有「
    江文標」簽名及「髮妻」之筆跡筆劃特徵相符等情，足見上
    訴人上揭所辯，僅係上訴人個人就原所書寫字跡之部分結構
    所為之主觀解讀，自不能因上開B8B、B7C文件之鑑定有所出
    入，而否定其餘文件之鑑定效力，上訴人以此辯稱被上訴人
    有模仿上訴人簽名特徵之能力，尚難採信。又測謊有其主客
    觀之侷限，尚難完全符合真實，僅係供參考之證據而已，本
    件系爭聲明書先後二次與不同文書送請法務部調查局鑑定，
    既均認定其上「江文標」係上訴人所親自書寫，且有本院97
    年度重上字第26號、最高法院98年度台上字第1149號民事判
    決可資參酌，自已足為上訴人不利之認定，殊無再為測謊之
    必要，附此敘明。
(三)、揆諸上開說明，系爭聲明書聲明人欄「江文標」之簽名既屬
    真正，則依民事訴訟法第358條第1項之規定，應推定系爭聲
    明書係屬真正。從而，上訴人依系爭聲明書第1 項有關「本
    人願為與張琇雯通姦一事，賠償新臺幣佰萬元，賠償日期
    ，最遲於98年11月30日前履行」之約定，自應於98年11月30
    日前給付300 萬元予被上訴人。次按「給付有確定期限者，
    債務人自期限屆滿時起，負遲延責任」、「應付利息之債務
    ，其利率未經約定，亦無法律可據者，週年利率為百分之五
    」，民法第229條第1 項、第203條分別定有明文。本件兩造
    既約定給付300萬元之期限為98 年11月30日，則上訴人即應
    自98 年12月1日起負給付遲延責任，從而，被上訴人依系爭
    聲明書之約定，請求上訴人給付自98 年12月1日起至清償日
    止按年息百分之五計算之遲延利息，即屬有據。
六、綜上所述，被上訴人依系爭聲明書之約定，請求上訴人應給
    付被上訴人300萬元，及自98年12月1日起至清償日止按年息
    百分之五計算之利息，洵屬正當，應予准許。原審就此為上
    訴人敗訴之判決，核無違誤。上訴意旨指摘原判決此部分不
    當，求予廢棄改判，為無理由，應予駁回。至兩造其餘之攻
    擊防禦方法及證據資料，經本院斟酌後，認為均不足以影響
    本判決之結果，自無一一詳予論述之必要，附此敘明。
七、據上論結，本件上訴為無理由，依民事訴訟法第449條第1項
    、第78條，判決如主文。
中    華    民    國   100    年    5     月    17    日
                    民事第三庭
                        審判長法  官  林敬修
                              法  官  張靜女
                              法  官  黃豐澤
正本係照原本作成。
如不服本判決，應於收受送達後20日內向本院提出上訴書狀，其
未表明上訴理由者，應於提出上訴後20日內向本院補提理由書狀
（均須按他造當事人之人數附繕本）上訴時應提出委任律師或具
有律師資格之人之委任狀；委任有律師資格者，另應附具律師資
格證書及釋明委任人與受任人有民事訴訟法第466條之1第1項但
書或第2項（詳附註）所定關係之釋明文書影本。如委任律師提
起上訴者，應一併繳納上訴審裁判費。
中    華    民    國   100    年    5     月    17    日
                              書記官  江采廷
附註：
民事訴訟法第466條之1（第1項、第2項）：
對於第二審判決上訴，上訴人應委任律師為訴訟代理人。但上訴
人或其他法定代理人具有律師資格者，不在此限。
上訴人之配偶、三親等內之血親、二親等內之姻親，或上訴人為
法人、中央或地方機關時，其所屬專任人員具有律師資格並經法
院認為適當者，亦得為第三審訴訟代理人。